【裁判字號】    89,上,1021
【裁判日期】    900102
【裁判案由】    損害賠償
【裁判全文】
臺灣高等法院民事判決  八十九年度上字第一○二一號
    上  訴  人  甲○○
    上  訴  人  乙○○
    訴訟代理人  邱永祥律師
右當事人間損害賠償事件，兩造對於中華民國八十九年六月三十日臺灣桃園地方法院
八十九年度訴字第三三七號第一審判決各自提起上訴，甲○○並為擴張之聲明，本院
判決如左：
    主      文
原判決關於駁回甲○○後開第二項之訴（除擴張之聲明外）部分及該部分假執行之聲
請暨訴訟費用之裁判均廢棄。
乙○○應再給付甲○○新台幣陸佰伍拾萬元及自民國八十九年十一月二十四日起，至
清償日止，按年息百分之五計算之利息。
乙○○之上訴駁回。
第一、二審訴訟費用由乙○○負擔。
本判決第二項於甲○○以新台幣貳佰壹拾柒萬元供擔保後，得假執行；但乙○○如於
假執行程序實施前，以新台幣陸佰伍拾萬元預供擔保，得免為假執行。
原判決關於命乙○○給付之利息，其中新台幣伍拾萬元部分之利息減縮自民國七十九
年一月二十三日起算；其餘新台幣伍拾萬元部分之利息減縮自民國八十九年十一月二
十四日起算。
    事      實
甲、上訴人即被上訴人甲○○方面：
一、聲明：
（一）關於上訴聲明部分：
    (一)原判決關於不利甲○○部分廢棄。
    (二)右開廢棄部分，乙○○應再給付甲○○新台幣（下同）六百五十萬元及自民國
      （下同）八十九年十一月二十四日起，至清償日止，按年息百分之五計算之利
      息。
    (三)願供擔保請准宣告假執行。
（二）關於答辯聲明部分：
      乙○○之上訴駁回。
二、陳述：與原判決記載相同，茲引用之。
三、證據：除援用原審之立證方法外，並補提出中華徵信所不動產時值鑑價報告為證
    。
乙、被上訴人即上訴人乙○○方面：
一、聲明：
（一）關於上訴聲明部分：
    (一)原判決關於不利乙○○部分廢棄。
    (二)右開廢棄部分，甲○○在第一審之訴及假執行之聲請均駁回。
（二）關於答辯聲明部分：
    (一)甲○○之上訴駁回。
    (二)如受不利之判決，願預供擔保請准宣告免為假執行。
二、陳述：與原判決記載相同，茲引用之。
三、證據：除援用原審之立證方法外，並補聲請訊問證人謝美妹、游顯章、鍾萬瑩。
    理      由
一、本件甲○○在原審係請求乙○○應給付五百五十萬元（即損害賠償五百萬元及合
    建保証金五十萬元）及法定遲延利息，嗣在本院擴張請求乙○○應給付七百五十
    萬元（即損害賠償七百萬元及合建保証金五十萬元）及法定遲延利息，核屬擴張
    應受判決事項之聲明，依民事訴訟法第四百四十六條第一項但書及第二百五十五
    條第一項第三款規定，應予准許，合先敘明。
二、甲○○主張：坐落桃園縣中壢市○○段興南小段二二七之三八三地號土地（下稱
    系爭土地）係乙○○及訴外人游金源所共有，其上房屋即門牌號碼桃園縣中壢市
    ○○路十二號亦為乙○○所有，乙○○向甲○○稱其同意提供系爭土地與甲○○
    合建房屋，甲○○遂於七十八年十一月二十五日與乙○○及訴外人游金源等人簽
    訂包括系爭土地共十一筆土地之合建同意書，並於七十九年一月二十一日與乙○
    ○簽訂供地合建契約書（下稱系爭合建契約），且同時交付乙○○票載發票日為
    七十九年一月二十二日，金額為五十萬元之支票一紙作為合建保證金，業經乙○
    ○提示兌領。詎乙○○迄今未出具土地使用同意書及無訂立租約証明書與甲○○
    ，亦未繳清系爭土地稅捐及塗銷系爭土地上權利人為周有福之地上權登記暨遷移
    地上物交付甲○○拆屋整地，致甲○○無法向主管機關申請建造執照合建房屋，
    乙○○已違反系爭合建契約第四條、第十條、第十三條及第十四條之約定，甲○
    ○乃於八十八年五月六日催告乙○○履行上開義務，惟乙○○仍未履行，甲○○
    遂於同年月十七日以存証信函向乙○○表示解除系爭合建契約；又兩造簽訂系爭
    合建契約後，甲○○為進行合建土地之整合，另向訴外人陳文龍、陳秀琴及詹勳
    能購買合建所需土地，共支出三千九百三十五萬六千六百八十七元，茲因乙○○
    違約，致甲○○所另行購買之上開土地亦無法使用，該土地因共有人眾多，加以
    經濟不景氣，現僅值一千八百三十五萬三千九百四十五元，甲○○因此損失二千
    一百萬二千七百四十二元等情，爰依系爭合建契約第十九條：「雙方違反本約任
    一款項或悔約時，應賠償對方五百萬元，並負擔對方因此所受之一切損失」之約
    定及民法第二百二十六條第一項、第一百七十九條之規定，求為命乙○○給付損
    害賠償七百萬元及自八十九年十一月二十四日起算法定遲延利息，暨合建保証金
    五十萬元及自七十九年一月二十三日起算法定遲延利息之判決（原審判命乙○○
    應給付甲○○一百萬元本息（即損害賠償五十萬元及合建保証金五十萬元，併駁
    回甲○○其餘請求，兩造各自就其敗訴部分提起上訴，甲○○並於本院擴張聲明
    及減縮利息請求如上述）。
    乙○○則以：甲○○分別與乙○○及相鄰共七戶之房屋所有權人簽訂供地合建契
    約書，擬在該七戶房屋之基地上合建房屋，甲○○須就乙○○等七戶房屋之基地
    與其他不合建房屋之基地辦理土地交換（即持分交換）後始能合建房屋，故於系
    爭合建契約第十七條約定：「甲方（指乙○○）同意並協助乙方（指甲○○）與
    其他鄰地進行合併與興建事宜，須於柒拾玖年柒月參壹日前完成，在此期間內，
    若與鄰地訂立合建契約，乙方應於土地合併分割完竣後參拾日內申請建造執照」
    ，惟甲○○迄未依上開約定辦理合建土地共有人間土地交換、合併及分割事宜，
    亦未申請建造執照，乙○○尚無出具土地使用同意書、無訂立租約証明書及繳清
    系爭土地稅捐暨遷移地上物交付甲○○拆屋整地之義務；又系爭土地及同所三八
    五地號土地分別有權利人為周有福及謝連嬌之地上權登記存在，甲○○迄未能塗
    銷各該地上權登記，致無法申請建造執照開始合建房屋，乙○○並無違約情事，
    甲○○解除系爭合建契約，於法不合等語，資為抗辯。
三、經查甲○○主張伊於七十八年十一月二十五日與乙○○及訴外人游金源等人簽訂
    包括系爭土地共十一筆土地之合建同意書，並於七十九年一月二十一日與乙○○
    簽訂系爭合建契約，且同時交付乙○○票載發票日為七十九年一月二十二日，金
    額為五十萬元之支票一紙作為合建保證金，業經乙○○提示兌領之事實，業據其
    提出土地登記謄本、合建同意書、供地合建契約書及支票為證（見原審卷九至二
    ○頁），且為乙○○所不爭執，自堪信為真實。甲○○另主張乙○○迄今未出具
    土地使用同意書及無訂立租約証明書與伊，亦未繳清系爭土地稅捐及塗銷系爭土
    地上權利人為周有福之地上權登記暨遷移地上物交付伊拆屋整地，致伊無法向主
    管機關申請建造執照合建房屋，乙○○已違反系爭合建契約第四條、第十條、第
    十三條及第十四條之約定，經伊於八十八年五月六日催告乙○○履行上開義務，
    乙○○仍未履行，伊已於同年月十七日以存証信函向乙○○表示解除系爭合建契
    約等語，雖為乙○○所否認，並以前開情詞置辯。惟查：
  (一)兩造所簽訂之系爭合建契約於第四條約定：「本契約簽訂同時，甲方（指乙○○
    ）應開具土地使用同意書及無訂立租約証明書與乙方（指甲○○）」；又於第十
    條前段約定：「土地稅捐（包括田賦、地價稅、自用增值稅、工程受益費）甲方
    應於本契約成立時全部負責繳清」；又於第十三條前段約定：「甲方提供之土地
    如有產權糾紛、抵押設定、權益租借等情事時，甲方應於本約簽約之日起參拾天
    內予以塗銷解決」；又於第十四條約定：「本合建土地之地上物（含攤販、借放
    物品等）甲方應於合建土地交換辦妥日起參拾天內遷移完畢，交予乙方拆屋整地
    （拆整費用由乙方負擔）」（見原審卷十六頁）。乙○○已自認迄今尚未出具土
    地使用同意書及無訂立租約證明書與甲○○，亦未向稅捐機關申報繳納系爭土地
    增值稅及交付系爭土地與甲○○拆屋整地（見本院卷一一四、一一五頁），且系
    爭土地現有權利人為周有福之地上權登記（見原審卷九頁之土地登記謄本、本院
    卷一一四、一一五頁），雖乙○○抗辯甲○○未依約辦理合建土地共有人間土地
    交換、合併及分割事宜，亦未申請建造執照，伊尚無出具土地使用同意書、無訂
    立租約証明書及繳清系爭土地稅捐暨遷移地上物交付甲○○拆屋整地之義務，且
    系爭土地之地上權登記應由甲○○負責塗銷云云，惟經核均與上開約定不符；而
    甲○○於簽訂系爭合建契約後，即依系爭合建契約第十三條後段：「其林春成（
    按：誤載為林春城）地上權設定部分則由乙方負責處理，費用則由乙方負擔」之
    約定（見原審卷十六頁背面），於七十九年間聲請選任林春成之遺產管理人（按
    ：林春成之繼承人有無不明，原審七十九年度家管字第四四號民事裁定選任財政
    部國有財產局台灣北區辦事處為林春成之遺產管理人－見原審卷一三○頁），並
    於八十七年六月四日向財政部國有財產局台灣北區辦事處標得該地上權（按：財
    政部國有財產局台灣北區辦事處辦理無人繼承之遺產有一定之程序，此顯屬不可
    歸責於甲○○），有他項權利移轉契約書可稽（見原審卷一○一頁）；再依系爭
    合建契約第十九條附註二之約定（見原審卷十六頁背面），分別於七十九年一月
    二十一日及同年二月七日與其餘合建戶完成合建簽約手續（按：系爭合建房屋所
    需土地為二十三人所共有，甲○○與其中七戶房屋所有權人簽訂供地合建契約，
    依土地法第三十四條之一規定，即可處分該共有土地），亦有供地合建契約書及
    同意書可証（見原審卷八八至九九頁），已足証明甲○○並無違約之情事，乙○
    ○所為之上開抗辯，殊不足取。乙○○顯有違反系爭合建契約第四條、第十條、
    第十三條及第十四條約定之情事。
  (二)乙○○既有前開違約情事，經甲○○於八十八年五月六日催告乙○○於十日內履
    行前開義務（見原審卷一○七至一○九頁之存証信函及掛號郵件收件回執），乙
    ○○仍未履行，則甲○○於同年月十七日以存証信函向乙○○表示解除系爭合建
    契約（見原審卷二一至二三頁之存証信函，乙○○已自認收受該存証信函－見原
    審卷七五至七七頁），應屬有據。
四、甲○○又主張伊於簽訂系爭合建契約後，為進行合建土地之整合，曾分別於七十
    九年一月二十三日及同年月二十四日向訴外人陳文龍、陳秀琴及詹勳能購買合建
    所需土地（即坐落桃園縣中壢市○○段興南小段大同路十八號房屋之基地），買
    賣價金各為二千八百七十九萬八千元及九百十二萬元，並已辦妥所有權移轉登記
    之事實，有各該不動產買賣契約書及土地登記謄本可稽（見原審卷二四至二七頁
    、一○五頁），而各該土地現僅值一千八百三十五萬三千九百四十五元，亦有中
    華徵信所不動產時值鑑價報告可証（見本院卷三十至四六頁），甲○○因乙○○
    違約，致無法合建系爭房屋，因此損失一千九百五十六萬四千零五十五元（其計
    算式為：28,798,000元＋9,120,000元－18,353,945元＝19,564,055元）。按解
    除權之行使，不妨礙損害賠償之請求，民法第二百六十條亦定有明文，是甲○○
    依上開規定及系爭合建契約第十九條：「雙方違反本約任一款項或悔約時，應賠
    償對方五百萬元，並負擔對方因此所受之一切損失，且自願放棄一切先訴抗辯權
    」之約定（見原審卷十六頁背面、十七頁），請求乙○○損害賠償七百萬元，亦
    屬有據。
五、次按契約解除時，當事人雙方互負回復原狀之義務；受領之給付為金錢者，應附
    自加領時起之利息償還之，民法第二百五十九條第一項第二款定有明文。系爭合
    建契約既經甲○○合法解除，則甲○○請求乙○○返還系爭合建保證金五十萬元
    ，亦屬有據。
六、綜上所述，甲○○請求乙○○給付損害賠償七百萬元及自八十九年十一月二十四
    日起，至清償日止，按年息百分之五計算之利息，暨合建保証金五十萬元及自七
    十九年一月二十三日起，至清償日止，按年息百分之五計算之利息（見本院卷一
    一四頁），即屬應予准許。原審就其中四百五十萬元本息部分，所為甲○○敗訴
    之判決，自有未洽，甲○○之上訴論旨指摘原判決此部分不當，求予廢棄改判，
    為有理由；另就其中一百萬元本息部分，所為乙○○敗訴之判決，核無違誤，乙
    ○○之上訴論旨指摘原判決此部分不當，求予廢棄改判，為無理由。又兩造既均
    陳明願供擔保，以代釋明，聲請宣告假執行或免為假執行，經核均與規定相符，
    爰分別酌定相當之擔保金額併予准許。
七、至兩造其餘之攻擊或防禦方法及未經援用之証據，經本院斟酌後，認為均不足以
    影響本判決之結果，自無逐一詳予論駁之必要，併此敘明。
據上論結：本件甲○○之上訴及擴張之聲明均為有理由，乙○○之上訴為無理由，依
民事訴訟法第四百五十條、第四百四十九條第一項、第七十八條、第四百六十三條、
第三百九十條第二項、第三百九十二條，判決如主文。
中      華      民      國      九十    年       一    月      二       日
                                臺灣高等法院民事第十三庭
                                    審判長法  官  林  鄉  誠
                                          法  官  劉  清  景
                                          法  官  陳  駿  璧
右正本係照原本作成。
如不服本判決，應於收受送達後二十日內向本院提出上訴書狀，其未表明上訴理由者
，應於提出上訴後二十日內向本院補提理由書狀（均須按他造當事人之人數附繕本）
上訴時應提出委任律師或具有律師資格之人之委任狀；委任有律師資格者，另應附具
律師及格證書及釋明委任人與受任人有民事訴訟法第四百六十六條之一第一項但書或
第二項（詳附註）所定關係之釋明文書影本。
中      華      民      國      九十    年       一    月      五       日
                                          書記官  鄭  淑  昀
附註：
民事訴訟法第四百六十六條之一（第一項、第二項）：
對於第二審判決上訴，上訴人應委任律師為訴訟代理人。但上訴人或其法定代理人具
有律師資格者，不在此限。
上訴人之配偶、三親等內之血親、二親等內之姻親，或上訴人為法人、中央或地方機
關時，其所屬專任人員具有律師資格並經法院認為適當者，亦得為第三審訴訟代理人
。


司法院資訊處製作；財團法人民間司法改革基金會備份。
